【裁判字號】    97,台上,875
【裁判日期】    970429
【裁判案由】    塗銷抵押權登記
【裁判全文】
最高法院民事判決              九十七年度台上字第八七五號
上  訴  人  中租迪和股份有限公司
法定代理人  乙 ○ ○
訴訟代理人  謝 伊 婷律師
被  上訴人  甲○○○
訴訟代理人  江 肇 欽律師
            黃 淑 琳律師
上列當事人間請求塗銷抵押權登記事件，上訴人對於中華民國九
十六年十一月二十七日台灣高等法院第二審判決（九十六年度上
字第五一五號），提起上訴，本院判決如下：
    主  文
原判決關於命上訴人塗銷抵押權設定登記及該訴訟費用部分廢棄
，發回台灣高等法院。
    理  由
本件被上訴人主張：桃園縣蘆竹鄉○○○段六四八之十四地號土
地（下稱六四八之十四地號土地，重測後為富興段三三○地號，
下稱系爭土地），原係由伊與訴外人徐文程分別共有，伊應有部
分三分之二，徐文程應有部分三分之一。訴外人徐文程以其應有
部分三分之一，分別於民國八十三年四月二十八日、同年八月十
日及八十四年五月八日，依序為上訴人、第一審共同被告台灣土
地銀行股份有限公司及金洹合實業股份有限公司設定本金依序為
新台幣（下同）八百四十萬元、六千萬元及一千萬元之最高限額
抵押權。嗣上開土地於九十四年十二月十三日經台灣桃園地方法
院（下稱桃園地院）以九十四年度訴字第一二二二號民事判決分
割共有物確定，伊分得系爭土地。然上訴人前開抵押權卻隨同登
記至伊分割取得之系爭土地上，嚴重妨害伊就系爭土地所有權之
行使，並使上訴人受有不當利益等情，爰依物上請求權及不當得
利之法律關係，求為命上訴人塗銷前開登記於系爭土地上之抵押
權之判決（第一審判決被上訴人敗訴，被上訴人聲明不服，原審
判決被上訴人勝訴，僅上訴人中租迪和股份有限公司聲明不服）
。
上訴人則以：上開抵押權繼續存在被上訴人分割後取得之系爭土
地上，乃係基於法律之規定，伊無不法可言。又被上訴人於分割
前，並未依照土地登記規則第一百零七條規定通知伊，即逕行分
割共有物，故伊依法取得之抵押權不受影響等語，資為抗辯。
原審將第一審所為上訴人勝訴判決部分予以廢棄，改命上訴人塗
銷抵押權登記，無非以：本件分割前之六四八之十四地號土地為
共有，經桃園法院於九十四年十二月十三日以九十四年度訴字第
一二二二號民事判決分割確定，分割後被上訴人取得系爭土地。
惟原共有人即訴外人徐文程於八十三年四月二十八日就六四八之
十四地號土地之應有部分三分之一為擔保，設定登記本金八百四
十萬元之最高限額抵押權與上訴人，並依法登記在案，上開抵押
權於六四八之十四地號土地分割後，轉載登記在分割後之被上訴
人分得之系爭土地及訴外人徐文程分得之三○○地號土地上。查
共有人中之一人以其應有部分設定抵押權後，共有物經分割，其
抵押權究存在於分割後抵押人取得之土地（下稱前說）或按原應
有部分比例存在於全體共有人分割後取得之各宗土地（下稱後說
），固有爭執。然就共有物分割之目的、就各共有人、抵押權人
利益保護之平衡，及就共有物分割之效力而言，應以前說可採。
雖內政部於六十九年修訂土地登記規則時，變更該部過去採前說
之見解，改採後說，並將之訂入該規則內，然此涉及人民權利義
務事項，未以法律定之，尚有未合。從而，本件共有物既經裁判
分割，原共有人徐文程以其應有部分為標的之抵押權，自因裁判
分割而集中於其分得之土地，不及於被上訴人分得之系爭土地。
故上訴人於系爭土地上為抵押權之登記，自係妨害被上訴人之所
有權，則被上訴人主張依民法第七百六十七條規定，請求上訴人
塗銷其抵押權登記，自有理由，應予准許。又被上訴人依民法第
七百六十七條及不當得利之法律關係，為同一內容之聲明，被上
訴人既依民法第七百六十七條之請求為有理由，自不必就其依不
當得利而為請求之部分予以裁判等詞，為其判斷之基礎。
按土地法第三十七條規定：「土地登記，謂土地及建築改良物之
所有權與他項權利之登記（第一項）。土地登記之內容、程序、
規費、資料提供、應附文件及異議處理等事項之規則，由中央地
政機關定之（第二項）」。而土地登記規則第一條規定：「本規
則依土地法第三十七條第二項規定訂定之」。足見土地登記規則
係經由土地法授權所為之委任命令（委任立法）。故土地登記規
則第一百零七條規定：「分別共有土地，部分共有人就應有部分
設定抵押權者，於辦理共有物分割登記時，該抵押權按原應有部
分轉載於分割後各宗土地之上。但經先徵得抵押權人同意者，該
抵押權僅轉載於原設定人分割後取得之土地上」。亦具有法效力
，而非單純行政命令。次按我民法上共有物之分割，依第八百二
十五條規定意旨，解釋上係採取移轉主義，即共有人間各就其應
有部分相互移轉，故因分割而取得單獨所有權之效力並不溯及既
往，而應自分割完畢後發生。因之，原以應有部分為標的所設定
之抵押權，於共有物分割後，仍以應有部分存於各共有人分得部
分土地上，亦即不獨原設定抵押之共有人其分得部分上有抵押權
之存在，其他共有人分得部分亦有抵押權之存在。從而，應有部
分上之抵押權於共有物分割後，除有土地登記規則第一百零七條
但書之情形，即先徵得抵押權人之同意，將其抵押權轉載於原設
定人分割後取得之土地外，抵押權仍按原應有部分轉載於分割後
各宗土地之上，抵押權人得就全部土地行使其抵押權。原審未察
於此，遽為不利上訴人之判斷，殊有未洽。又被上訴人依不當得
利之法律關係所為之請求，原審未為判斷，且與之有牽連關係，
爰一併發回。上訴論旨，指摘原判決關於其敗訴部分違背法令，
求予廢棄，非無理由。
據上論結，本件上訴為有理由。依民事訴訟法第四百七十七條第
一項、第四百七十八條第二項，判決如主文。
中    華    民    國  九十七  年    四    月  二十九  日
                      最高法院民事第五庭
                          審判長法官  劉  延  村
                                法官  許  澍  林
                                法官  黃  秀  得
                                法官  李  寶  堂
                                法官  童  有  德
      本件正本證明與原本無異
                                      書  記  官
中    華    民    國  九十七  年    五    月   十二   日
                                                      Ｑ


司法院資訊處製作；財團法人民間司法改革基金會備份。
